臺灣臺北地方法院民事判決　九十一年訴字第二九九七號
　　原　　　告　乙○○○○○○○○○○業代理人事務所
　　被　　　告　華僑商業銀行股份有限公司
　　法定代理人　甲　○
右當事人間請求清償債務事件，本院判決如左：
    主      文
原告之訴駁回。
訴訟費用由原告負擔。
    事實及理由
壹、原告起訴主張：
  一、原告與與華龍人力開發有限公司（以下簡稱華龍公司）因票款未受償，並經臺
      灣高雄地方法院發給債權憑證其金額為新台幣（下同）八十八萬四千三百七十
      三元。經向為保證人之被告請求均拒絕給付。
  二、對被告抗辯之陳述：
    (一)、保證書係華龍公司向主管機關行政院勞委會申請經營業務應繳納之文件，行
        政院應係主管機關，並非債權人。
    (二)、本件依私立就業服務機構許可及管理辦法第十三條第一項及行政院勞委會之
        函示，被告於華龍公司依法應負民事責任之擔保時，被告即需負保證責任，
        並未限制華龍公司從事外勞就業所生之民事責任。
  三、為此聲明被告應給付原告八十九萬九百零四元及自民國九十年九月十九日起至
      清償日止，按年息百分之五計算之利息。
貳、被告則抗辯：
  一、被告與訴外人即被保證人華龍人力開發有限公司間之保證契約，其債權人為行
      政院勞工委員會。
      查華龍公司依私立就業服務機構許可及管理辦法第十三條第一項委由被告出具
      保證書予人力仲介服務機構之主管機關行政院勞工委員會，而保證契約之當事
      人應為保證人與債權人，並非保證人與主債務人，因此，被告簽署由勞委會製
      定格式之保證書，其債權人應為行政院勞委會。再又依被告與華龍公司簽訂保
      證金委任保證申請暨契約書第十一條第一款、第六款，均可知保證契約之債權
      人為行政院勞委會。
  二、被告僅於華龍公司因人力仲介業務所致民事損害賠償責任之範圍內負保證人之
      責任。又由華龍公司簽署之切結書第九條可證，被告保證責任之範圍，應僅限
      於華龍公司因從事外勞就業（或人力仲介）業務所生之民事責任。
  三、被告與華龍公司簽訂保證金委任保證申請暨契約書中約定債權人為行政院勞工
      委員會乙節，並無民法第二百四十七條之一規定條款之任一情形，其約定並非
      無效。
  四、為此聲明如主文所示。
、原告起訴主張被告擔任華龍公司保證人，原告以債權人身份請求被告負保證人責
    任，然被告均拒給付一節，為被告所不爭執，復有臺灣高雄地方法院九十一年一
    月八日九十年度執字第四三二○○號債權憑證（原證一）、保證書（原證二）、
    華僑銀行（外勞專案）保證金委任保證申請暨契約書（被證一）在卷可按，自堪
    採信。然被告以前揭情詞置辯，則本件之爭點，即在行政院勞委會是否為系爭保
    證契約之債權人。次者，即係原告主張之票據債權及消費借貸，是否為本件保證
    契約擔保效力所及之債權。
肆、按私立就業服務機構須經主管機關之許可及發給許可證，方得設立；其許可及管
    理辦法，由中央主管機關定之。未經許可者，不得從事就業服務業務。主管機關
    核發第一項許可證，得徵收證照費；其數額，由中央主管機關定之。就業服務法
    第三十五條有明定。又行政院勞委會依據前開規定，制定私立就業服務機構許可
    及管理辦法，其中第十三條第一項規定「辦理仲介外國人至中華民國工作、或依
    規定仲介香港或澳門居民、大陸地區人民至臺灣地區工作、或仲介本國人至臺灣
    地區以外工作之營利就業服務機構，應繳交由銀行出具金額新台幣三百萬元保證
    金之保證書，作為其依法應負民事責任之擔保。」，是從事辦理仲介外國人至中
    華民國工作依前開職權命令之規定，即需提出銀行出具金額三百萬元保證金之保
    證書予主管機關。
  (一)、本件華龍公司從事仲介外勞之業務，為此向被告要約，由被告出具保證書，由
      被告保證華龍公司負民事責任之擔保。況華龍公司繳交付之銀行保證書，除係
      私立就業服務機構許可及管理辦法第十三條之規定外，亦係申辦就業服務機構
      許可證之要件之一，所保證者為將來依法應負民事責任之擔保，非就現已存在
      之債權債務關係為之，亦即行政院勞委會並非華龍公司之債權人，此亦經行政
      院勞委會釋明，有被告不爭執之行政院勞委會九十一年七月三日勞職外字第○
      九一○二○三八三七號函在卷可證。雖被告所提出之該行之華僑銀行（外勞專
      案）保證金委任保證申請暨契約書（以下簡稱申請書，被證一）第十一條特別
      約定事項第一款載明「在債權人（即行政院勞委會）同意解除貴行保證責任之
      前，申請人同意繼續繳交貴行所通知之保證費」，第六款：「仲介公司保證金
      保證責任之解除：於申請人終止營業或違法營業，並經債權人（即行政院勞委
      會）註銷或撤銷其設立許可證之日起一年後，解除保證責任；或於貴行接獲債
      權人（即行政院勞委會）通知在保證金額內代為履行給付後，如申請人未能清
      繳貴行墊付款項者，貴行有權於墊付款項後三日內以書面通知債權人（即行政
      院勞委會），為終止保證責任之表示。」亦即，申請書亦以行政院勞委會為債
      權人之條件所制定。然依私立就業服務機構許可及管理辦法第十三條所定保證
      之責任為民事賠償責任，而行政院勞委會係私立就業服務機構之主管機關，依
      法係私立就業服務機構之設立許可及管理之機關，亦即，行政院勞委會除依法
      令與私立就業服務機構產生公法關係外，並無發生民事損害賠償責任之可能，
      是依據依私立就業服務機構許可及管理辦法第十三條之規定，顯不可能推得行
      政院勞委會係被告簽發保證書債權人之依據。而前開申請書係被告自行製定之
      供私立就業服務機構申請之用。
  (二)、被告亦自認申請書係被告單方所制作（九十一年八月七日言詞辯論筆錄），其
      上條款係由被告一方預定契約之條款，而由需要定約之他方，依照該項預定條
      款簽定之契約，學說上曰為「附合契約」，此類契約通常由工商企業之一方，
      預定適用於同類契約之條款，由他方依其契約條款而訂定之。預定契約條款之
      一方，通常為經濟上較強者，而依其預定條款訂約之一方，則多為經濟上之較
      弱者，為防止契約自由之濫用，外國立法例對於附合契約之規範方式有二：其
      一，在民法法典中增設若干條文以規定之，如義大利於一九四二年修正民法時
      增列第一千三百四十一條、第一千三百四十二條及第一千三百七十條之規定；
      其二，以單行法方式認定，如以色列於一九六四頒行之標準契約法之規定是，
      衡之我國國情及工商發展情況，為使社會大眾普遍知法守法起見，宜於民法法
      典中列原則性規定，故於民法債編修訂時增訂民法債編第二百四十七條之一，
      明訂附合契約之意義，並為防止此類契約自由之濫用及維護交易之公平，列舉
      四項有關他方當事人利害之約定，其內容為「依照當事人一方預定用於同類契
      約之條款而訂定之契約，為左列各款之約定，按其情形顯失公平者，該部分之
      約定無效免除或減輕預定契約條款之當事人之責任者，加重他人當事人之
      責任者，使他方當事人拋棄權利或限制其行使權利者，其他於他方當事人
      有重大不利益者」，雖此增訂條文，依民法債編施行法第三十六條規定，自八
      十九年五月五日方施行，惟依民法債編施行法第十七條規定，修正之民法第二
      百四十七條之一之規定，於民法債編修正前訂定之契約，亦適用之。蓋民法第
      二百四十七條之一之規定，已對附合契約有所規範，系爭保證契約雖於民法債
      編八十九年五月五日修正施行前所訂定，然依民法債編施行法第十七條規定，
      仍可適用民法第二百四十七條之一之規定，如系爭保證契約有民法第二百四十
      七條之一所定按其情形顯失公平之情況，該約定部分條款應認無效。依上開申
      請書第十一條第一、六款，約定以行政院勞委會為債權人，顯係將無法律規定
      ，或與華龍公司無私法上請求權之主管機關列為債權人，而行政院勞委會並非
      華龍公司之債權人已如前述，如此之約定將使被告之保證責任無由發生，亦即
      ，被告以不可能發生之保證責任之約定為契約條件，顯有免除自己之責任，並
      對於華龍公司之執行業務取得債權之債權人無法請求被告履行保證責任之重大
      不利益，是被告所抗辯行政院勞委會為保證契約債權人之約定顯屬無效。被告
      執此抗辯自非可採。
伍、次按稱保證者，謂當事人約定，一方於他方之債務人不履行債務時，由其代負履
    行責任之契約。民法第七百三十九條定有明文。可知，保證契約係屬從契約，並
    係於保證人依法負保證責任時，始有給付義務。查依華龍公司與被告簽立之保證
    書（原證二）第一條約定「立保證書人華僑商業銀行高雄分行（以下簡稱本行）
    茲保證華龍人力開發有限公司依法負民事責任債務時，在新台幣三百萬元保證限
    度內，代負履行賠償責任」。第二條「本銀行保證於被保證人之債權人取得上述
    執行名義，於接獲通知日起一個月內，由本銀行在新台幣三百萬元保證限度內，
    代為履行給付；並於代為履行給付之日起七日內通知行政院勞工委員會；並以書
    面為是否續負新台幣三百萬元限度之保證責任之表示，逾期時，則視為同意續負
    上述保證責任。」，可知被告與華龍公司間之保證契約，係以私立就業服務機構
    許可及管理辦法第十三條第一項規定。依該條之規定雖僅以「民事責任」為保證
    之責任範圍。惟民事責任種類繁多，舉凡契約上之債務不履行、無因管理、不當
    得利或侵權行為均屬之，是對於私立就業服務機構許可及管理辦法第十三條所定
    之「民事責任」應做限縮解釋，否則保證人所負之保證責任即無特定之範圍，亦
    有失私立就業服務機構提出保證書之目的。況由華龍公司簽署之切結書（被證二
    ）第九條載明：「華僑銀行或豐輝公司有權針對立書人之債務內容及金額斟酌，
    若有必要得隨時中止保證及採取法律行為索賠之權利。立書人必須對從事外勞就
    業業務時須注意避免會造成嚴重財務負擔之業務，尤其是懲罰性條款之合約和過
    度承諾。」，亦已明示「必須對從事外勞就業業務時須注意避免會造成嚴重財務
    負擔之業務」，更可證明保證事由之範圍。蓋依私立就業服務機構許可及管理辦
    法，規定私立就業服務機構提出保證書所欲保障之債權人，無非係為私立就業服
    務機構於從事該等人力仲介業務，基於業務上之行為對他人負損害賠償責任時，
    始由保證人即被告負擔保責任。而本件原告雖主張其債權係因華龍公司為墊付外
    勞機票等金錢所為之借貸云云，然原告之主張既為被告所否認，原告復未提出之
    證據以供認定，自非可遽以採信。則依原告主張債權之原因事實屬消費借貸及票
    據關係，自難認被告需依私立就業服務機構許可及管理辦法第十三條所訂立之保
    證契約負保證責任。
陸、從而，原告依保證契約請求被告給付如聲明所示之金額及遲延利息為無理由，應
    予駁回。
柒、訴訟費用負擔之依據：民事訴訟法第七十八條。
中　　　華　　　民　　　國　　九十一　　年　　　九　　　月　　十一　　　日
                                    民事第四庭法  官    洪  于  智
右為正本係照原本作成
如對本判決上訴須於判決送達後二十日內向本院提出上訴狀
中　　　華　　　民　　　國　　九十一　　年　　　九　　　月　　十一　　　日
　　　　　　　　　　　　　　　　　　　　　法院書記官　　林　佳　蘋
